【裁判字號】    90,台上,2526
【裁判日期】    900426
【裁判案由】    偽造文書
【裁判全文】
最高法院刑事判決                                九十年度台上字第二五二六號
    上   訴   人  台灣高等法院台中分院檢察署檢察官
    上訴人即被告  乙○○
                  甲○○
右上訴人等因被告等偽造文書案件，不服台灣高等法院台中分院中華民國八十八年一
月十三日第二審判決（八十七年度上訴字第一五一三號，起訴案號：台灣彰化地方法
院檢察署八十五年度偵字第四三七六號），提起上訴，本院判決如左：
    主  文
原判決關於乙○○、甲○○部分撤銷，發回台灣高等法院台中分院。
    理  由
本件原判決認定上訴人即被告乙○○係彰化縣田中鎮乙○○代書事務所之負責人，上
訴人即被告甲○○為乙○○之配偶，在該事務所協助代書業務，緣自民國八十一年初
起，楊朝卿、謝麗珠夫婦因需資金週轉，乃經董錫宏之介紹，或以其所有之土地及房
屋等不動產，委託乙○○、甲○○設定抵押權擔保，或以簽發支票調現之方式，經由
乙○○向不特定之債權人調借現款，迄八十四年十月間，乙○○、甲○○因見楊朝卿
夫婦支付已陷困難，可能無法給付積欠之本金及利息，為確保其代為向蕭秀春、蕭鄭
阿想調借之款項，及自己所持有之楊朝卿夫婦所簽發票據能獲得支付，竟共同基於概
括犯意聯絡，未經楊朝卿夫婦同意，自利用楊朝卿夫婦前為委託辦理抵押登記，而
事先填妥之空白抵押權設定契約書，及所留存之印鑑證明書、所有權狀等，先後偽造
抵押權設定契約書，將謝麗珠所有坐落彰化縣埤頭鄉○○段第九二四、九二四之一地
號土地暨其上建物，建號第五四五號，門牌：同右鄉和豐村六巷一五六號房屋，設定
新台幣（下同）二百萬元之抵押權予不知情之蕭秀春，將楊朝卿所有坐落同右地段第
九二二之一、之二、之三、九二三、九二三之一、之二、之三地號土地，設定一百萬
元之抵押權予不知情之蕭鄭阿想，又將謝麗珠及楊朝卿所有之前開土地及房屋，設定
五千萬元之抵押權予甲○○，並先後於八十四年十月十七日及同年十二月十二日持向
彰化縣北斗地政事務所辦理登記，使該管公務員將此不實之事項，分別於同年十月十
九日及十二月十四日，將之登載於職務上所掌之公文書土地登記簿上，均足以生損害
於地政機關對土地登記管理之正確性及謝麗珠、楊朝卿之權益。乙○○另於八十二年
七月間，受吳芸慧之委託以後述之土地（包括吳舜麟之土地），代為辦理設定抵押登
記，以便向乙○○所代尋之金主王碧雲、許張箱借款七百萬元，吳芸慧與吳舜麟於借
款時並書立切結書表示：「若於六十日內無辦法清償及繳納利息者，本人（即吳芸慧
、吳舜麟）願將上列土地（即後述土地）及建物房屋，無條件由代書（即乙○○）代
理辦理移轉過戶給債權人取得……。」，並將該切結書交乙○○等人收執，嗣因吳芸
慧超過期限無法如期清償本息，而因後述之土地係屬農地，無法辦理登記予債權人王
碧雲、許張箱二人，乙○○竟基於同前即使公務員登載不實之概括犯意，明知吳芸慧
與陳鐘輝間，並未有確實之買賣關係，於徵得有自耕能力之陳鐘輝同意後，將吳芸慧
所提供其所有坐落彰化縣大城鄉○○段第一二八五地號土地應有部分二分之一，及其
兄吳舜麟所有坐落同地段第一○三五號土地全部，於八十三年五月二十六日向彰化縣
二林地政事務所，偽以買賣之名義辦理登記予陳鐘輝，嗣又明知陳鐘輝與楊東、薛王
端間亦無實際之買賣關係，而於八十四年四月十七日將同段第一○三五地號土地，偽
以買賣之原因登記予不知情之楊東，於八十四年十月二十六日將同段第一二八五地號
土地應有部分二分之一，偽以買賣之原因登記予薛王端，且均持向同前地政事務所辦
理所有權移轉登記，使該管公務員先後於八十三年六月一日、八十四年四月十八日、
八十四年十一月三日，將該不實之事項先後登載於職務上所掌之公文書土地登記簿上
，亦足以生損害於地政機關對土地登記管理之正確性等情，因而撤銷第一審關於上訴
人乙○○、甲○○不當之科刑判決，改判論處上訴人乙○○、甲○○共同連續行使偽
造文書罪刑，並就上訴人乙○○常業重利罪部分，認犯罪不能證明，惟因與已判罪部
分有牽連關係，不另為無罪之諭知。固非無見。
第按刑法上之偽造文書罪，須以足生損害於公眾或他人為成立要件，而所謂足生損害
，係指他人有可受法律保護之利益，因此遭受損害或有受損害之虞而言，若他人對行
為人原負有制作某種文書之義務而不履行，由行為人代為制作，既無損於他人之合法
利益，自與偽造文書罪之構成要件不合。原判決既認定上訴人乙○○等「未經楊朝卿
夫婦同意，自利用楊朝卿夫婦前為委託辦理抵押登記，而事先填妥之空白抵押權設
定契約書及所留存之印鑑證明書、所有權狀等，先後偽造抵押權設定契約書，將……
」，足見本件抵押權設定登記相關之文件，早已由楊朝卿、謝麗珠委託上訴人乙○○
辦理，其相互間之關係如何，有無概括授權之適用，殊有究明之必要。又楊朝卿夫婦
經上訴人乙○○週轉之債務若干﹖上訴人乙○○、甲○○之抵押權登記有無超越楊朝
卿夫婦之債務而損及其合法權益﹖原審未詳加調查，明白審認，遽行判決，即有依法
應調查之證據未予調查之違誤。次查檢察官公訴意旨中指稱上訴人乙○○另於八十二
年九月間，利用吳芸慧急於用錢之機會借予五十萬元，由吳芸慧以大城鄉○○段五五
一及五五二號土地，設定九十萬元之抵押權予蕭秀春，三個月後吳芸慧另向人借錢還
清，乙○○亦以此取得與原本顯不相當之重利四十萬元，因認上訴人乙○○另涉刑法
第三百四十五條之常業重利罪嫌部分，原判決既認上訴人乙○○所提「計算書之內容
，確有虛列不實之處……」，則其不實之情形如何﹖及其超收四十萬元部分究為介紹
借款之傭金、費用，抑或是借款之利息，亦饒有研求之餘地，原判決僅以「告訴人吳
芸慧上開指陳如確屬事實，被告乙○○所為亦係是否應負詐欺罪責問題」，認不能證
明上訴人乙○○有重利犯行，亦有未洽。檢察官及上訴人乙○○、甲○○上訴意旨，
分別指摘原判決不當，非無理由，應認有發回更審之原因。另移送併辦乙○○詐欺部
分，與本件有無裁判上一罪關係，併請注意及之。
據上論結，應依刑事訴訟法第三百九十七條、第四百零一條，判決如主文。
中      華      民      國     九十     年      四      月    二十六    日
                              最高法院刑事第二庭
                                  審判長法官  莊  來  成
                                        法官  呂  潮  澤
                                        法官  謝  俊  雄
                                        法官  白  文  漳
                                        法官  蘇  振  堂
      右正本證明與原本無異
                                              書  記  官
中      華      民      國     九十     年      五      月      三      日


司法院資訊處製作；財團法人民間司法改革基金會備份。
